【裁判字號】    90,台上,3259
【裁判日期】    900530
【裁判案由】    違反著作權法
【裁判全文】
最高法院刑事判決                                九十年度台上字第三二五九號
    上訴人  台灣高等法院檢察署檢察官
    被  告  丁○○
            乙○○
            丙○○
            甲○○
右上訴人因被告等違反著作權法案件，不服台灣高等法院中華民國八十八年二月二十
六日第二審判決（八十七年度上訴字第八五七號，起訴案號：台灣士林地方法院檢察
署八十五年度偵字第四七八四號），提起上訴，本院判決如左：
    主  文
原判決關於丁○○、乙○○、丙○○、甲○○部分撤銷，發回台灣高等法院。
    理  由
本件原判決以公訴意旨略以：被告丁○○、甲○○、乙○○、丙○○等人與彭添麗原
均是宏偉電腦股份有限公司（下稱宏偉公司）之股東或員工，分別擔任董事長兼總經
理業務、軟體工程部主任、行銷企劃專員、財務經理等職務，先後於民國七十九年至
八十五年間離職。八十三年間，乙○○與任職軟體工程師之同事闕壯隆、謝泰隆在宏
偉公司企劃下，共同研發設計「多媒體網路教學系統」軟體，大部分程式由乙○○書
寫，命名為「TOPSCHOOL」 ，依渠等與宏偉公司簽立之保密合約書，約定著作權應歸
屬宏偉公司所有，此後八十三、八十四年間，丁○○並先後代表宏偉公司與國外客戶
簽訂經銷契約。迨八十五年宏偉公司改組後，由劉山池出任董事長，丁○○等人因理
念不合，已相繼離職，於八十五年四月六日在台北市○○區○○路二段一三八號二樓
即其妻彭添麗設立之特偉實業有限公司（下稱特偉公司）同址，另組燈塔科技股份有
限公司（下稱燈塔公司），以丁○○為實際負責人，甲○○、乙○○、丙○○分別擔
任董事長、研發部經理、市場部經理等職，經營電腦軟體、程式設計、網路規劃及週
邊設備等業務，由特偉公司彭添麗負責燈塔公司上述商品之銷售事宜，企圖混淆視聽
，與宏偉公司競爭營業。詎渠五人對上開「TOPSCHOOL 」軟體之電腦程式著作權係宏
偉公司所有，早已先後向經濟部中央標準局請准，以「TOPSCHOOL 」為服務標章指定
使用電腦程式設計及資料處理等業務之服務，以「TOPSCHOOL PLUS」圖樣註冊取得商
標專用權指定使用在電腦、計算機等商品上等情，均知之甚稔。竟為圖不正競爭謀取
暴利，未經宏偉公司同意或授權，基於概括犯意聯絡及行為分擔，由乙○○竟擅自將
上述宏偉公司享有電腦程式著作權之「TOPSCHOOL」軟體，改名為「WINSCHOOL」，於
八十五年一月十九日申准著作權登記（此部分經宏偉公司檢舉，現由內政部著作權委
員會處理中）後，旋即由燈塔公司大量重製，並於該公司書面授權書、宣傳廣告、安
裝及操作手冊、包裝等資料上，使用近似於「TOPSCHOOL」服務標章之「WINSCHOOL」
圖樣，從事多媒體網路教學系統之業務服務，並在所製造之多媒體影音傳輸器（卡）
」硬體裝置上，使用近似於「TOPSCHOOL PLUS」之商標，利用各廣告媒體大肆宣傳「
WINSCHOOL」係繼承「TOPSCHOOL」而來，由特偉公司彭添麗負責銷售該軟體，市價與
宏偉公司相同，客觀上足以使消費大眾產生混同誤認之虞，且嚴重影響宏偉公司之軟
體市場。迨至八十五年四月二十九日下午四時三十五分許，經警持本署搜索票，會同
劉山池在上址燈塔、特偉公司當場查獲「WINSCHOOL」 軟體、硬體各一組及中文、英
文版型錄、操作手冊兩本、英文宣傳海報一張、WINSCHOOL-KEY-CARD六十片、「WINS
CHOOL 」成品三百套。因認被告丁○○、甲○○、乙○○、丙○○牽連涉犯商標法第
七十七條（準用同法第六十二條第一、二款）、第六十二條第一款及著作權法第九十
一條第二項之罪嫌云云。經審理結果，被告等之犯罪不能證明，因而維持第一審關於
諭知被告等無罪部分之判決，駁回檢察官在第二審之上訴，固非無見。
惟查：(一)、著作權法第十三條第一項規定：「在著作之原件或其已發行之重製物上，
或將著作公開發表時，以通常之方法表示著作人之本名或眾所周知之別名者，推定為
該著作之著作人。」，同條第二項並規定：「前項規定，於著作發行日期、地點及著
作財產權人之推定，準用之。」，本件告訴人宏偉公司指稱被告乙○○於受雇告訴人
期間撰寫系爭電腦程式著作原始程式時，均分別於特定起始位置註明著作權歸屬告訴
人享有，且系爭電腦程式著作於電腦上執行時，其電腦螢幕亦清楚顯示著作權歸屬於
告訴人之標記，此有告訴人之中文使用手冊、英文版裝機和操作手冊所示內容可資印
證，足見該電腦程式著作權屬告訴人，被告等原均任職告訴人，就此應知之甚詳等語
（見偵查卷第一三○頁背面、第一三一頁，第一審卷第四十頁，原審卷第十四頁背面
、第十五頁）。上開指述情事是否屬實﹖如果指述情節無訛，何以不足以認定系爭著
作權屬告訴人所有﹖原審未予詳查審認說明，難謂適法。(二)、原判決依被告等之辯解
及證人闕壯隆、謝泰榮於偵查中之證言，認系爭多媒體網路教學系統軟體逾百分之八
十五係乙○○一人獨力完成，並以無事證證明乙○○同意將著作權讓與告訴人，據為
認定被告等無罪之理由之一。然查證人謝泰榮及闕壯隆於偵查中分別證稱系爭軟體其
等分別寫了約百分之十二及百分之二、三等語，並均稱該軟體著作權有簽約歸屬告訴
人等語（見偵查卷第一三九頁背面），原審既認系爭電腦程式並非乙○○一人獨立完
成，上開證人又稱其等同意著作權歸屬告訴人，則為何原審仍認該著作權屬乙○○所
有，原判決未剖析其理由，亦有判決不備理由之違誤。上訴意旨指摘原判決關於被告
等部分違背法令，尚非全無理由，應認有發回更審之原因。
據上論結，應依刑事訴訟法第三百九十七條、第四百零一條，判決如主文。
中      華      民      國     九十     年      五      月     三十     日
                              最高法院刑事第八庭
                                  審判長法官  張  信  雄
                                        法官  賴  忠  星
                                        法官  張  清  埤
                                        法官  林  永  茂
                                        法官  蕭  仰  歸
      右正本證明與原本無異
                                              書  記  官
中      華      民      國     九十     年      六      月      六      日


司法院資訊處製作；財團法人民間司法改革基金會備份。
